---
title: "Seinna R verkefni"
author: "Jón Gauti - jgs23@hi.is og Tómas Andri - tab9@hi.is"
date: "2026-04-14"
output: html_document
---


```{r setup, include=FALSE}
knitr::opts_chunk$set(echo = TRUE)
```


```{r libraries, echo=FALSE}
library(tidyverse)
library(dplyr) # fyrir filter
library(scales)
library(knitr)
library(ggplot2)
```

## Hluti 1 - Gagnamöndl

### a)
Lesum inn skránna með header og dálkar aðskildir með kommu.
```{r read from file}
jt <- read.csv("survey_results_public_rev.csv", header = T, sep =",")
```

### b)
Filterum svörin þannig að þau innihaldi einungis svör frá starfandi forriturum sem gefa upp laun í Evrum eða dollurum.
```{r filter file}
jt <- filter(jt, MainBranch=="I am a developer by profession" & Employment=="Employed, full-time" & RemoteWork %in% c("Remote", "In-person") & Currency %in% c("USD\tUnited States dollar", "EUR European Euro"))

```

### c)
Fjarlægjum augljósa útlaga 1232142154 og 100000000000000000000 
```{r remove outlaws}
jt <- filter(jt, is.na(CompTotal) | CompTotal <= 2000000)
```

### d)
Bætum við CompTotalUSD breytunni sem gefur upp öll laun í USD.
```{r add CompTotalUSD}
jt$CompTotalUSD <- ifelse(jt$Currency == "EUR European Euro", jt$CompTotal / 0.85, jt$CompTotal)
```

Skoðum löndin sem flest svör komu frá. Limitum head skipunina við 10 til þess að sjá top 10.
```{r show answer count from top 10 countries}
country_answer_count <- head(count(jt, Country, sort = TRUE), 10)
country_answer_count 
```

### e)
Veljum Frakkland, Spán og Úkraínu og notum svörin frá þeim.
```{r select 3 countries}
jt <- filter(jt, Country %in% c("France", "Spain", "Ukraine"))
```


### f)
Lítur rétt út, talnabreytur fá int og textabreytur fá chr.
Breyti MainBranch, Employment, RemoteWork, Country, Currency og EdLevel í flokkabreytur til að byrja með.
```{r change chr to factor}
jt$MainBranch <- factor(jt$MainBranch)
jt$Employment <- factor(jt$Employment)
jt$RemoteWork <- factor(jt$RemoteWork)
jt$Country <- factor(jt$Country)
jt$Currency <- factor(jt$Currency)
jt$EdLevel <- factor(jt$EdLevel)
```


Við getum séð öll möguleg svör fyrir EdLevel með því að keyra levels() fallið á breytuna.
Svo yfirskrifum við level heitin.
```{r change language of EdLevel and Country answers}
levels(jt$EdLevel) # Sjá núverandi nöfn
levels(jt$EdLevel) <- c("Tveggja ára háskólagráða", "Bakkalárgráða", "Meistaragráða", "Grunnskólanám", "Fagleg háskólagráða", "Framhaldsskólanám", "Háskólanám án gráðu", "Annað")
levels(jt$Country) <- c("Frakkland", "Spánn", "Úkraína")
```

### g)
Tökum úrtak úr þýðinu
```{r sample of size 200}
set.seed(40)
jt %>%
  group_by(Country) %>%
  sample_n(size = 200) -> urtak

```


## Hluti 2 

### h)

```{r table that shows work type count by country}
tafla_remoteWork <- urtak %>%
  count(Country, RemoteWork, name = "Count") %>%
  kable()

tafla_remoteWork

```

### i)

```{r table showing ratio of remote work vs in person work by country}

tafla_ratio <- urtak %>%
  count(Country, RemoteWork, name = "Count") %>%
  group_by(Country) %>%
  mutate(ratio = Count / sum(Count)) %>%
  kable()

tafla_ratio
```


### j)

Við getum notað kí-kvaðrat próf til þess að kanna hvort hlutföll þeirra sem vinna á staðnum séu misjöfn í löndunum þremur.
Forsendur fyrir að geta notað kí-kvaðrat prófið eru að tíðni í hverju hólfi sé nægilega há, eða >= 5.

Gefum okkur að \( \alpha = 0.05 \)


Setjum upp tilgáturnar:

\( H_0: \) Hlutföllin eru þau sömu í öllum þremur löndunum

\( H_1: \) Hlutföllin eru ekki þau sömu í öllum þremur löndunum

Við höfnum núlltilgátu ef \( X^2 > \chi^2_{1-\alpha, (l-1)(d-1)}\) eða ef p <= a


```{r chisq test}

# Byrjum á að búa til töfluna
tafla_chisq_test <- table(urtak$Country, urtak$RemoteWork)

tafla_chisq_test

chisq.test(tafla_chisq_test)

```
Hér fáum við út að prófstærðin er 85.491, frígráður eru 2, og p gildið okkar er rosalega lítið, 2.2e-16.
Þar sem p-gildið okkar er minna en a = 0.05, þá höfnum við H0, og drögum þá ályktun að það sé munur á hlutföllunum í amk einu landi.


## Hluti 3

### k)

Við notum okkur tilgátupróf fyrir meðaltal tveggja þýða : ólík dreifni

Getum okkur að \( \alpha = 0.05 \)

Setjum upp tilgáturnar:

\( H_0: \) Það er ekki munur á meðallaunum eftir því hvort fólk vinni í fjarvinnu eða staðvinnu.

\( H_1: \) Það er munur á meðallaunum eftir því hvort fólk vinni í fjarvinnu eða staðvinnu.

Við höfnum núlltilgátu ef að \( T < -t_{1 - \alpha/2,(v)} \) eða \( T > t_{1-\alpha/2,(v)} \)

```{r mean between two samples, not the same variance}

t.test(CompTotalUSD ~ RemoteWork, data = urtak)

```
Fáum út:
t = -5.7429
frígráður = 330.67
p gildi = 2.11e-08


Þar sem p-gildið er minna en 0.05, þá höfnum við núlltilgátunni og ályktum að það sé munur á meðallaunum eftir því hvort fólk sé í fjarvinnu eða á staðnum.
Tilgátuprófið okkar bendir til þess að starfsmenn í fjarvinnu séu með hærri meðallaun.



### l)

```{r add starfsreynsla variable}
medaltal <- mean(urtak$YearsCodePro, na.rm = TRUE)
medaltal

urtak$starfsreynsla <- ifelse(urtak$YearsCodePro < medaltal, "laegri", "haerri")


```

Meðaltalið fyrir YearsCodePro í úrtakinu okkar er 9.183193 ár.


### m)

Við notum tilgátupróf fyrir mismun meðaltals tveggja þýða : ólík dreifni

Gefum okkur \( \alpha=0.05 \)

Setjum upp tilgáturnar:

\( H_0: \) Ekki munur á meðallaunum eftir því hvort kóðarar eru undir eða yfir meðalkóðunartíma 

\( H_1: \) Munur á meðallaunum eftir því hvort kóðarar eru undir eða yfir meðalkóðunartíma.

Við höfnum núlltilgátu ef að \( T < -t_{1 - \alpha/2,(v)} \) eða \( T > t_{1-\alpha/2,(v)} \)

```{r mean between two samples, different variance}

t.test(CompTotalUSD ~ starfsreynsla, data = urtak)

```
Fáum út:

t = 8.1329
frígráður = 270.11
p-gildi = 1.532e-14

Þar sem p-gildið er minna en \( \alpha \) þá höfnum við núlltilgátunni og drögum þá ályktun að það sé munur á meðallaunum eftir því hvort kóðarar eru undir eða yfir meðalkóðunartíma.

Tilgátuprófið okkar bendir til þess að kóðarar með meiri starfsreynslu séu með hærri meðallaun.

##Hluti 4
## n) Teiknið viðeigandi mynd af breytunum `CompTotalUSD` og `Country`

```{r boxplot salary by country}
ggplot(urtak, aes(x = Country, y = CompTotalUSD)) +
  geom_boxplot() +
  labs(
    title = "Laun (USD) eftir löndum",
    x = "Land",
    y = "Heildarlaun í USD"
  ) +
  scale_y_continuous(labels = comma)
```

Hér notum við kassarit til að bera saman dreifingu launa (`CompTotalUSD`) milli landanna þriggja. Kassarit er þar sem talnabreytu fer eftir flokkabreytu (`Country`).


## o) Kannið með viðeigandi tilgátuprófi hvort munur sé á meðallaunum í löndunum þremur

Við notum einfalt fervikagreiningarpróf (ANOVA) til að kanna hvort munur sé á meðallaunum milli landanna þriggja.

\(H0\): Meðallaun eru þau sömu í öllum löndunum þremur.  
\(H1\): Að minnsta kosti eitt land hefur annað meðaltal en hin.

Gefum okkur \( \alpha = 0.05 \).

```{r anova salary by country}
anova_mod <- aov(CompTotalUSD ~ Country, data = urtak)
summary(anova_mod)
```

Út frá próinu fengum við F 21.84 og p gildið 7.88*10^-10. Þar sem p gildið er minna en 0.05 höfnum við núlltilgátunni. Við drögum því ályktunina að það sé marktækur munur á meðallaunum í að minnsta kosti einu af þessum þremur löndum.

## p) Teiknið viðeigandi mynd af breytunum `CompTotalUSD` og `YearsCodePro`

```{r scatterplot salary experience}
ggplot(urtak, aes(x = YearsCodePro, y = CompTotalUSD)) +
  geom_point() +
  labs(
    title = "Laun (USD) og starfsreynsla", x = "Ár í starfsreynslu",y = "Heildarlaun í USD"
  ) +
  scale_y_continuous(labels = comma)
```

Hér notum við dreifirit til að sýna sambandið milli `YearsCodePro` og `CompTotalUSD`. Dreifirit er viðeigandi þar sem báðar breyturnar eru talnabreytur.

Út frá myndinni sést að laun virðast almennt hækka eftir því sem starfsreynsla eykst. Samt er nokkur dreifing í gögnunum og líklega eru einhverjir útlagar til staðar. Þess vegna getur einfalt línulegt aðhvarf verið ágæt byrjun til að lýsa sambandinu, en það nær ekki alveg að útskýra það fullkomlega.


## q) Smíðið einfalt aðhvarfslíkan sem hægt væri að nota til að spá fyrir um launum út frá starfsreynslu

```{r linear regression salary experience}
lin_mod <- lm(CompTotalUSD ~ YearsCodePro, data = urtak)
summary(lin_mod)
```

```{r predict salary after 5 years}
predict(lin_mod, newdata = data.frame(YearsCodePro = 5))
```

Við búum til einfalt línulegt aðhvarfslíkan til að spá fyrir um laun (`CompTotalUSD`) út frá starfsreynslu (`YearsCodePro`).
Líkanið hefur formið

\[
\hat{y} = b_0 + b_1 x
\]
þar sem \(b_0\) er skurðpunktur og \(b_1\) er hallatalan.
Samkvæmt líkaninu er skurðpunkturinn um 38249, sem þýðir að áætluð laun fyrir einstakling með 0 ára starfsreynslu eru um 38.249 USD.Hallatalan er um 2574, sem þýðir að laun hækka að meðaltali um um 2.574 USD fyrir hvert ár í viðbót af starfsreynslu.Skýringarhlutfall líkansins er \(R^2 = 0.1749\), sem þýðir að líkanið útskýrir um 17.5% af breytileikanum í launum. Það bendir til þess að fleiri þættir en bara starfsreynsla hafi áhrif á laun.Samkvæmt líkaninu eru áætluð laun fyrir forritara með 5 ára starfsreynslu um 51.119 USD.


















